臺灣高等法院臺中分院民事判決
108年度重上更二字第24號
上  訴  人  元勝國際實業股份有限公司（原松懋工業股份有限
            公司）  
法定代理人  呂正一（即啟基投資股份有限公司代表人）


訴訟代理人  陳恒寬律師
被上訴人    林勝輝  
訴訟代理人  李文中律師
上列當事人間請求給付票款等事件，上訴人對於中華民國103年8
月11日臺灣臺中地方法院103年度重訴字第117號第一審判決提起
上訴，經最高法院第二次發回更審，本院於110年4月21日言詞辯
論終結，判決如下：
    主  文
上訴駁回。
第二審及發回前第三審訴訟費用由上訴人負擔。
    事實及理由
壹、程序事項：
一、本件上訴人之法定代理人已變更為呂正一，其亦具狀聲明承
    受訴訟（見本院卷三第65至75頁），核無不合，應予准許。
二、按訴之客觀預備合併，原告先位之訴勝訴，後位之訴未受裁
    判，經被告合法上訴時，後位之訴即生移審之效力（最高法
    院95年度台上字第1145號民事裁判意旨可參）。本件被上訴
    人於原審提起先、備位之訴，經原審為被上訴人先位之訴勝
    訴之判決，上訴人提起上訴，後位之訴即生移審之效力，合
    先敘明。
三、次按債權人以各連帶債務人為共同被告提起給付之訴，以被
    告一人提出非基於其個人關係之抗辯，而經法院認為有理由
    者為限，始得適用民事訴訟法第56條第1項第1款之規定（最
    高法院41年台抗字第10號民事判例意旨參照）。因此連帶債
    務人共同被告之一人提起上訴，提出非基於其個人關係之抗
    辯，第二審法院審理時，程序上應先將未提起上訴之其餘共
    同被告列為視同上訴人處理，惟日後判決結果若係上訴駁回
    ，則因其上訴非有利益於共同訴訟人，判決書當事人欄無庸
    將未提起上訴之其餘共同被告列為上訴人。本件被上訴人以
    上訴人及原審共同被告陸泰陽（下稱陸泰陽）為連帶債務人
    提起給付之訴，經原審為被上訴人勝訴之判決，上訴人提起
    上訴，抗辯後述票據之原因關係借款已清償，此屬非基於其
    個人關係之抗辯，乃將陸泰陽列為視同上訴人，惟經審理結
    果係上訴駁回，故當事人欄未列陸泰陽為上訴人，併此說明
    。
四、按當事人於第二審上訴程序固不得提出新攻擊或防禦方法，
    但為兼顧當事人權益之保護，對於在第一審已提出之攻擊或
    防禦方法為補充者，或如不許其提出顯失公平者，應例外准
    許其提出，此觀民事訴訟法第447條第1項第3款、第6款規定
    自明。經查：
　㈠被上訴人於本院提出更二證1、更二證2之匯款申請書、附表1
    之匯款明細表、附表2支票明細表、更二證6支票正反面影本
    （見本院卷一第41-42、89-90、91、113至128頁），此為其
    他借款之證明及本件借款並未清償之抗辯，然上開資料被上
    訴人於本院105年度重上更㈠字第1號（下稱前審）審理時均
    已提出（見前審卷二第93、97、89至90、102至118頁），且
    被上訴人於原審主張訴外人○○金屬工業股份有限公司（下稱
    ○○公司）給付與被上訴人之款項，係清償雙方間其他消費借
    貸關係，非清償本件票據原因關係之借款，核屬對原審已提
    出之攻擊防禦方法之補充，且雙方間有無其他借款債權存在
    ，其他債務究何所指，亦為最高法院發回更審之意旨，如不
    許被上訴人提出顯失公平，均經被上訴人釋明在卷（見本院
    卷一第73至74頁），故應予准許。
　㈡上訴人於本院始提出上訴人公司財務報表，並抗辯無系爭支
    票之應付票據之列帳，屬新攻防方法，惟上訴人自起訴時即
    主張系爭支票為陸泰陽所偽造簽發，堪認與系爭支票所應負
    票據責任，是否應借款已清償而消滅，核屬對原審已提出之
    攻擊防禦方法之補充，經上訴人釋明在卷（見本院卷一第18
    7至188頁），亦應准許。　
貳、實體事項：
一、被上訴人主張：
　　○○公司於民國101年8月25日向被上訴人借款新臺幣（下同）
    5000萬元（下稱系爭借款），並交付上訴人簽發且經第一審
    共同被告陸泰陽背書，發票日依序為102年2月23日、同年月
    25日，票面金額2000萬元、3000萬元之支票各1紙（下合稱
    系爭支票，見原審卷第7、9頁）予被上訴人，被上訴人遂於
    101年8月28日委由訴外人周○生分別匯款6次、共計5000萬元
    （金額分別為700萬元、500萬元、800萬元、800萬元、900
    萬元、1300萬元）予○○公司（見原審卷第8頁）。詎被上訴
    人於102年12月20日、31日分別提示系爭支票均遭退票，自
    得依票據法律關係，請求上訴人與陸泰陽連帶給付上開票款
    。系爭支票係被上訴人自陸泰陽處取得，與上訴人之間就系
    爭支票而言，並非直接前後手，上訴人不得以原因關係對抗
    被上訴人，而拒絕履行票據債務。上訴人主張以上證14即【
    附表一】（見本院卷二第143頁反）所示7筆款項清償系爭借
    款，惟於另案臺灣彰化地方法院103年度重訴字第93號、本
    院105年度重上字第151號損害賠償事件（下稱另案確定判決
    ）中，陸泰陽即指示以上開款項抵充該案之債務，該案確定
    判決亦認除附表一編號1之款項外，其餘6筆款項係清償林勝
    輝自102年10月2日起至102年10月23日止匯款與陸泰陽之1億
    3870萬元之借款，而附表一編號1之款項係清償於102年7月2
    3日之1000萬元借款，故系爭借款並未清償（見本院卷二第1
    72-173頁），且○○公司與陸泰陽於清償借款時均已指定抵充
    之債務，應適用民法第321條，而非民法第322條甚明(本院
    卷三第45-51頁)。是以上訴人就系爭借款已清償等情，應舉
    證以實其說(本院卷一第152-164頁)。又陸泰陽於簽發系爭
    支票時為上訴人之代表人，其因執行公司業務而代表上訴人
    簽發支票，倘有違法情事，被上訴人亦得依公司法第23條第
    2項規定，請求上訴人與陸泰陽連帶賠償被上訴人5000萬元
    等情。爰先位依票據法律關係，求為命上訴人與陸泰陽連帶
    給付5000萬元及依法按年息百分之六計算之利息；備位依公
    司法第23條第2項，求為命上訴人與陸泰陽連帶給付5000萬
    元及依法按年息百分之五計算之利息之判決。（原審為被上
    訴人勝訴之判決，上訴人不服，提起上訴）並答辯聲明：
　　1.上訴駁回。
　　2.第二審及發回前第三審訴訟費用由上訴人負擔。
二、上訴人元勝國際實業股份有限公司部分則以：
　㈠被上訴人係公開發行上櫃公司，負責人欲簽發公司票據須依
    規定程序為之，系爭支票係陸泰陽偽刻上訴人印章冒名簽發
    ，持向他人借款供己私用，為陸泰陽個人行為且已違反證券
    交易法之強制授權規定，依民法第71條應屬無效，上訴人不
    負發票人責任。陸泰陽代理上訴人簽發系爭支票並交付轉讓
    予陸泰陽個人，亦違反民法第106條禁止自己代理之規定，
    其法律行為無效。被上訴人明知陸泰陽無權簽發系爭支票，
    且系爭支票僅為擔保之用，非供清償之用，仍惡意受讓系爭
    支票，依票據法第13條但書、第14條第1項規定，不得對上
    訴人主張票據權利。被上訴人與陸泰陽間並無任何法律關係
    ，係無對價而自陸泰陽受讓系爭支票，依票據法第14條第2
    項規定，不得享有優於陸泰陽之權利。陸泰陽偽造系爭支票
    ，擔保其個人所經營之○○公司之借款債務，違反公司法第16
    條第1項之規定，應自負保證及票據責任，被上訴人不得依
    公司法第23條規定請求上訴人賠償。
  ㈡縱上訴人就系爭支票應負發票人責任，然陸泰陽已清償系爭
    借款，且被上訴人自陳系爭借款及利息均已清償，自不得再
    對上訴人為任何請求。被上訴人不爭執已收受○○公司給付如
    附表一共5160萬0105元款項，但主張係清償他筆借款，應由
    被上訴人就另有他筆債務存在，負舉證之責。而依民法第32
    1條至323條之規定，○○公司於清償積欠被上訴人之借款時，
    倘未能清償全部債務，又對被上訴人有多筆債務且給付種類
    相同時，本得指定抵充之次序。縱認被上訴人於102年7月至
    9月間又借款與○○公司，此借款清償期應晚於系爭借款，依
    經驗法則，為避免增加利息，○○公司應會指定先行清償本件
    101年8月間之系爭借款，而非清償較晚之其他借款。被上訴
    人所主張○○公司之借款及清償日期，顯然非先行清償較早之
    借款，更有部分借款完全未計利息，在在悖於借貸常情。加
    以，上訴人公司103年資產負債表並無應負票據；被上訴人
    對○○公司未取得執行名義，於法院強制執行時亦未具狀就○○
    公司財產聲明參與分配；被上訴人向○○公司聲請核發支付命
    令所提出之票據，發票日均為102年12月16日以後，皆在○○
    公司還款之後，均可證系爭支票之借款早已清償。又另案確
    定判決已認附表一款項係清償他筆之債務，與該案債務無涉
    ，且系爭借款已清償完畢，故另案股票所擔保之借款範圍才
    會限定自102年10月2日後所生債務（見本院卷三第103-105
    頁）。另案判決並未就附表一款項係清償何債務列為爭點攻
    防，故對本件無爭點效之適用。被上訴人與○○公司間借貸關
    係複雜，被上訴人自陳其已不知因何筆借款而取得票據，故
    不得僅以系爭支票未取回，逕推斷系爭借款未清償等語置辯
    （見本院卷一第44-54頁、本院卷二第203-209頁）。並聲明
    ：
　　1.原判決廢棄。
　　2.被上訴人在第一審之訴駁回。
　　3.第一、二審及發回前第三審訴訟費用由被上訴人負擔。
三、非上訴人陸泰陽則以：其基於清償系爭借款之目的，以○○公
    司名義已給付被上訴人如附表一所示共計5160萬0105元。被
    上訴人不爭執有受領上開5160萬0105元，惟辯稱係清償自10
    2年6月11日至9月14日間之借款，而非系爭借款云云，惟系
    爭借款金額高達5000萬元，實屬鉅額，借款時間亦早於102
    年6月11日，被上訴人並非無息借予其，衡諸常理，若債務
    人有清償能力時，理應先就借款時間越早、金額越龐大之借
    款債務為清償才是，豈可能放任系爭借款不管，而先清償借
    款時間較晚、金額相對較小之他筆借款。系爭借款早於102
    年11月11日時悉數清償完畢。被上訴人應舉證附表一款項非
    清償系爭借款，不得逕以雙方間於102年6月11日後尚有其他
    資金往來，逕認系爭借款未清償。系爭支票未於系爭借款清
    償完畢時立刻取回，僅係因雙方間尚有他筆借款存在，且兩
    人當時交情尚屬良好，其因信任被上訴人，遂無立即要求被
    上訴人返還系爭支票等語置辯。
四、兩造不爭執之事項：
　㈠陸泰陽於95年4月10日至102年12月9日擔任上訴人之董事長，
    其於101年、102年間亦為○○公司負責人。其於101年8月間出
    面向被上訴人借款，被上訴人遂委請其妹婿周○生於000年0
    月00日以其第一商業銀行新化分行第00000000000帳戶，分
    六次匯款共計5000萬元至○○公司臺灣銀行臺中分行第000000
    000000帳戶。
　㈡系爭支票係陸泰陽以上訴人名義所簽發，並經其個人背書後
    交付被上訴人，陸泰陽簽發系爭支票時同時擔任上訴人、○○
    兩家公司之董事長。
　㈢系爭支票經被上訴人分別於102年12月20日、102年12月31日
    提示，均因存款不足而遭退票。
　㈣○○公司曾以下列方式交付被上訴人款項共計5160萬0105元：
　【備註表】
編號 日期 金額（新臺幣） 方式 1 102年8月9日 1100萬0105元 匯入周○生第一銀行帳戶 2 102年10月2日 840萬元 簽發支票交付被上訴人，嗣經兌現 3 102年10月23日 80萬元 簽發支票交付被上訴人，嗣均經兌現 4 102年10月23日 1000萬元  5 102年11月1日 1000萬元 簽發支票交付被上訴人，嗣均經兌現 6 102年11月11日 500萬元 簽發支票交付被上訴人，嗣均經兌現 7 102年11月11日 640萬元   小計 5160萬0105元  
　㈤系爭借款之借款人為○○公司，非陸泰陽本人，系爭支票則做
    為系爭借款之擔保（見本院卷一第130頁背面至第131頁）。
    陸泰陽就其於系爭支票背書部分不爭執，並願意擔保付款(
    見原審卷第124頁背面)
　㈥林勝輝曾對陸泰陽、○○公司、許○琪就偽造股票等情提起損害
    賠償訴訟，經另案確定判決（即臺灣彰化地方法院103年度
    重訴字第93號、本院105年度重上字第151號、最高法院108
    年度台上字第129號）判決陸泰陽應給付林勝輝1億1771萬43
    90元之本息，其餘之訴均駁回確定。而兩造就本院105年度
    重上字第151號判決附表四之匯款日期、金額、方式均不爭
    執。附表一之款項並非用以清償該案債務。
　㈦松懋工業股份有限公司業於106年4月14日更名為元勝國際實
    業股份有限公司（見最高法院107年度台上字第2429號卷第2
    16頁）
五、兩造爭執之事項：
　㈠先位之訴：被上訴人依票據法律關係請求上訴人連帶清償票
    款及法定遲延利息是否有理由？
　㈡備位之訴：被上訴人依公司法第23條第2項請求上訴人連帶賠
    償5000萬元及法定遲延利息，是否有理由？
六、本院得心證之理由：
  ㈠依前揭兩造不爭執事項㈠至㈢所示，堪認被上訴人主張陸泰陽
    於101年8月25日簽發系爭支票時，為上訴人之董事長且系爭
    支票經陸泰陽以個人名義背書後交付被上訴人，嗣系爭支票
    屆期提示兌現，因存款不足而退票等情為真實。且兩造於本
    院103年11月18日準備程序筆錄均陳稱：「（法官問：【提
    示系爭支票二張及退票理由單兩張原本】有何意見？請上訴
    人詳閱系爭支票反面有陸泰陽簽名背書？）無意見。」等語
    （見本院前前審卷一第79頁正背面），故依系爭支票文義上
    簽發順序，本院認定系爭支票之發票人為上訴人、經陸泰陽
    背書後始交付被上訴人，被上訴人及上訴人就系爭支票而言
    ，並非直接前後手關係，應堪認定。
  ㈡上訴人主張系爭支票發票行為應屬無效，為不可採：
　⒈按在票據上簽名者，依票上所載文義負責；發票人應照支票
    文義擔保支票之支付；票據法第5條第1項、第126條定有明
    文。支票到期不獲付款時，執票人於行使或保全支票上權利
    之行為後，對於背書人、發票人及支票上其他債務人得行使
    追索權；發票人、承兌人、背書人及其他票據債務人，對於
    執票人連帶負責；執票人得不依負擔債務之先後，對於前項
    債務人之一人或數人或全體行使追索權；執票人向支票債務
    人行使追索權時，得請求自為付款提示日起之利息，如無約
    定利率者，依年利六釐計算。票據法第144條、第85條第1 
    項、第96條第1項、第2項、第133條亦分別定有明文。次按
    主管機關之公司登記有公信力，公司董事長之改選雖無效，
    但既經主管機關變更登記，其代表公司所簽發之本票，除執
    票人為惡意外，對公司應發生效力（最高法院77年5月17日
    、77年度第9次民事庭會議決議意旨參照）。另按發票人應
    否擔保支票文義之支付，不以發票人在付款人處預先開設戶
    頭為準，苟已在支票簽名表示其為發票人，縱未在付款人處
    預為立戶，仍應擔保支票之支付（最高法院50年度台上字第
    2683號判例意旨參照）。
  ⒉依上訴人所提出原證七存款帳戶基本資料查詢及原證八存款
    帳戶存提交易明細查詢（見原審卷第41、42頁），及陸泰陽
    於103年5月19日原審言詞辯論期日陳稱：系爭支票是其所開
    立，當時為了就近在台中統一管理方便，所以在上訴人公司
    附近的銀行開立系爭支票之帳戶等語（見原審卷第123頁背
    面），足認陸泰陽確實於99年10月11日，以上訴人之公司代
    表人身分，向○○商業銀行○○分行（下稱○○○○分行）申請開立
    上訴人之支票存款帳戶（帳號：0000000000000號）乙情為
    真。且觀諸系爭支票之退票理由單所示（見原審卷第9、10
    頁），系爭支票係因「存款不足」為由退票，而非「印鑑不
    符」情形，足認系爭支票發票人欄上大、小章「松懋工業股
    份有限公司」及「陸泰陽」之印章，與上訴人留存於○○○○分
    行之印鑑章相符，而均屬真正。則依前揭法條規定、判例意
    旨，上訴人自不得以被上訴人所持有系爭支票上之印文，非
    上訴人於95年4月間就其與金融機關往來事宜所製作之上訴
    人公司印鑑大章不符，而免除其應照支票文義之擔保付款責
    任。上訴人執此抗辯，即非可採。 
　⒊按法律行為，違反強制或禁止之規定者，無效。但其規定並 
    不以之為無效者，不在此限，民法第71條定有明文。上訴人
　　依證券交易法授權制定之處理準則（即公開發行公司內部控
    制制度實施要點」）所訂定「印信管理辦法」、「票據處理
    作業」及「背書保證處理辦法」等規範，僅係主管機關為確
    保銀行金融健全、降低金融風險所設行政管制，核非強制或
    禁止規定中之效力規定，則無論陸泰陽有無違背上開辦法為
    不當借貸或開立系爭支票，是否遭相關主管機關裁罰，皆無
    從認定依公司法第208條第3項前段規定，陸泰陽對外以代表
    上訴人之公司代表人身分，於101年8月25日開立系爭支票之
    行為係屬無效，系爭支票自屬有效票據。上訴人空言系爭支
    票為陸泰陽偽造，但未能舉証以實其說之辯詞礙難採信。至
    上訴人所舉上揭最高法院76年度台上字第1866號判決意旨之
    案例事實，與本件開立系爭支票係屬陸泰陽基於上訴人之法
    定代理人身分及權權限範圍之事實有所不同，自難比附援引
    。 
　⒋又按代理人非經本人之許諾，不得為本人與自己之法律行為 
    ，亦不得既為第三人之代理人，而為本人與第三人之法律行
     為，民法第106條前段定有明文。次按支票發票人票據債務
    之成立，應以發票人交付支票於受款人完成發票行為之時日
    為準，至支票所載發票日期，僅係行使票據債權之限制（參
    照票據法第128條第2項），不能認係票據債務成立之時期（
    最高法院67年度第6次民事庭庭推總會議決議㈡意旨參照）。
    是關於民法第106條之規定，係以雙方行為為適用前提，而
    就票據行為之性質，則依上開說明，係採單獨行為說中之發
    行說，從而，上訴人公司辯稱：陸泰陽以其公司代表人身分
    簽發系爭支票，且簽發後又轉讓予其自身，顯已違反民法第
    106條規定云云，自無可取。再者，依公司法第209條第1項
    及第5項規定：「董事為自己或他人為屬於公司營業範圍內
    之行為，應對股東會說明其行為之重要內容並取得其許可。
    」、「董事違反第1項之規定，為自己或他人為該行為時，
    股東會得以決議，將該行為之所得視為公司之所得。但自所
    得產生後逾一年者，不在此限。」，依上開規定，公司董事
    執行職務縱違反自己代理或雙方代理之規定，公司法亦未明
    定其行為為無效。則公司法與民法之關係為特別法與普通法
    ，縱法條並未規定違反之法律效果，應優先適用公司法之規
    定。公司法第23條第1項亦規定：「公司負責人應忠實執行
    業務並盡善良管理人之注意義務，如有違反致公司受有損害
    者，負損害賠償責任。」，準此，董事違反雙方代理之規定
    應屬損害賠償之問題，而非逕認交付系爭支票行為無效，上
    訴人之前開抗辯，顯非可採。
　⒌第按公司除依其他法律或公司章程規定得為保證者外，不得 
    為任何保證人。公司負責人違反前項規定時，應自負保證責
     任，如公司受有損害時，亦應負賠償責任，公司法第16條 
    定有明文。又公司法第16條第1項規定公司除依其他法律或
    公司章程規定以保證為業務者外，不得為任何保證人，旨在
    穩定公司財務，用杜公司負責人以公司名義為他人作保而生
    流弊。若公司因經營業務需要，簽發票據與相對人，以供其
    履行債務之擔保，自與為他人作保有間，即無上開法條規定
    之適用（最高法院79年度台上字第1656號判決意旨參照）。
    經查，本件陸泰陽為上訴人之法定代理人，依公司法規定有
    權簽發系爭支票，則其以上訴人之法定代理人身分所為行為
    係發票行為，非背書保證行為，而票據法或公司法並無公司
    不得發票行為之規定，自不能因其為發票行為而逕推係發票
    保證。況○○公司從事相關金屬工業，而上訴人營業項目亦包
    含五金、模具、機械、鑄造等製造、批發、零售項目（見原
    審卷第22至23頁），兩家公司營業項目並非毫無交易往來之
    可能；且陸泰陽於斯時為○○公司及上訴人兩家公司之董事長
    ，並參照上訴人於104年4月14日所檢附民事上訴理由㈡狀之1
    04年3月25日刑事陳報狀之陸泰陽清償林勝輝之明細表（下
    稱104年3月25日陸泰陽清償林勝輝之明細表，見最高法院10
    4年度台上字第2308號卷宗第21至40頁），故○○公司與上訴
    人間就資金確有互通有無之情形。而依前所述，系爭支票係
    由上訴人公司所簽發後，交付予陸泰陽，再經陸泰陽背書轉
    讓予被上訴人，顯與公司法第16條第1項所規定之禁止公司
    為任何保證人不同，則依上開說明，被上訴人既經背書轉讓
    而取得上訴人所簽發系爭支票，自不受公司法第16條規定之
    限制，自得行使票據權利。從而。上訴人辯稱：伊公司所簽
    發之系爭支票，係違反公司法第16條規定而屬無效云云，要
    難可取。
　⒍上訴人雖另始提出上訴人公司財務報表，抗辯無系爭支票之
    應付票據之列帳乙情，然依前所述，陸泰陽未遵守上訴人所
    訂定「印信管理辦法」、「票據處理作業」及「背書保證處
    理辦法」等規範，逕自以上訴人之公司名義開設系爭支票之
    支票帳戶，其目的即在規避相關監管，衡情，自不會提供相
    關交易憑證予查核會計師進行稽查，從而，查核會計師亦無
    從在上訴人公司財務報表之「應付票據」明細中揭露有系爭
    支票債務存在，顯見該財務報表並不足採。　
　㈢上訴人不得對被上訴人主張原因關係抗辯：　
　⒈按票據債務人不得以自己與發票人或執票人之前手間所存抗
    辯之事由對抗執票人。但執票人取得票據出於惡意者，不在
    此限，票據法第13條定有明文。又票據乃文義證券及無因證
    券，票據上之權利義務，悉依票上所載文義定之，與其基礎
    之原因關係各自獨立，票據上權利之行使，不以其原因關係
    存在為前提，執票人行使票據上權利時，就其基礎之原因關
    係確係有效存在，不負舉證責任。若票據債務人以自己與執
    票人間所存抗辯之事由，對抗執票人，依票據法第13條規定
    觀之，應由票據債務人就該抗辯事由負舉證之責任（最高法
    院98年度台簡上字第17號判決意旨參照）。承前所述，被上
    訴人及上訴人就系爭支票而言，並非直接前後手關係。上訴
    人雖以陸泰陽於原審陳稱：被上訴人要求其開立上訴人之公
    司支票，其才會開立系爭支票等語，抗辯被上訴人受讓系爭
    支票出於惡意，惟為被上訴人所否認（見原審卷第123頁反
    面），則上訴人應就被上訴人取得系爭支票係出於惡意之事
    實，負舉證之責，然上訴人迄今仍未舉證舉證證明被上訴人
    取得系爭支票為惡意，且本院審酌陸泰陽為原審被告，其陳
    述已非可遽信，而承上所述，○○公司與上訴人有營業項目非
    毫無交易往來之可能，兩家公司間就款項及資金有無相通原
    無可厚非，依前揭法律規定，上訴人即不得對被上訴人為原
    因關係之抗辯。上訴人不得以其與陸泰陽間並無任何基礎原
    因關係，而拒絕給付票款。
　⒉次按以惡意或有重大過失取得票據者，不得享有票據上之權 
    利；無對價或以不相當之對價取得票據者，不得享有優於其
    前手之權利，票據法第14條第1項及第2項定有明文。再票據
    行為為不要因行為，執票人不負證明關於給付原因之責任，
    如票據債務人主張執票人取得票據係無對價或以不相當對價
    取得，應由該債務人負舉證責任（最高法院85年度台上字第
    286號判決意旨參照）。經查，依被上訴人所提出之上開第
    一商業銀行匯款申請書回條（見原審卷第12至13頁），足稽
    被上訴人依約借款5000萬元予○○公司，並取得○○公司當時之
    負責人陸泰陽背書而轉讓之系爭支票，依上開說明，尚難認
    被上訴人係無對價或以不相當之對價而取得系爭支票，且上
    訴人復未舉證證明被上訴人取得系爭支票係無對價或以不相
    當對價而取得。從而，故上訴人前揭票據抗辯顯無理由，不
    應採認。 
　⒊上訴人並未能舉證證明被上訴人主動要求陸泰陽簽發上訴人
    之公司支票用以擔保○○公司對其之借款已如前述，則被上訴
    人為系爭支票之執票人，其依法行使票據權利，乃屬正當 
    權利之行使，上訴人抗辯被上訴人有違反民法第148條第2項
    之情事，自難採信。
　㈣上訴人抗辯系爭借款業經○○公司清償完畢，為不可採：
　⒈再按當事人主張有利於己之事實者，就其事實有舉證之責任 
    ，民事訴訟法第277條定有明文。又請求履行債務之訴，原
    告就其所主張債權發生原因之事實，固有舉證之責任，若被
     告自認此項事實而主張該債權已因清償而消滅，則清償之
    事 實，應由被告負舉證之責任（最高法院28年上字第1920
    號民
    事判例意旨參照）。再按消費借貸之借用人主張借款業已清
    償，而貸與人主張借用人此項清償之款項，係屬另筆債務，
    並非系爭借款者，依舉證責任分配之原則，應由貸與人就另
    筆債務之存在負舉證責任。本件上訴人復辯稱系爭借款債權
    業已因○○公司清償而消滅乙情，揆諸前揭說明，自先應由被
    上訴人就另筆債務之存在負舉證責任，待被上訴人舉證有另
    筆債務之存在時，則改由上訴人就○○公司就系爭支票之借款
    債務已清償之事實負舉證之責任。
　⒉經查：
　⑴依前揭兩造不爭執事項㈣所示，固可認○○公司於備註表所示時
    間及方式，陸續匯款予被上訴人共計5160萬0105元為真。惟
    觀諸兩造所不爭執事項㈥所示另案確定判決（即本院105年度
    重上字第151號民事判決）之理由，其上記載：「…五、本院
    之判斷…⑴林勝輝與陸泰陽間就系爭股票是否存在買賣關係？
    雙方究係基於買賣或金錢借貸關係而授受如附表二所示款項
    ？並陸泰陽交付系爭股票是否為借款之擔保？…查林勝輝與
    陸泰陽原為朋友關係，陸泰陽並自101年8月間起，陸續以短
    期資金周轉為由向林勝輝借款。林勝輝及其妹婿周○生、女
    兒林○璇、員工翟○珊等人並曾於102年10月25日至102年12月
    11日間，先後自如附表二㈠所示各該帳戶分別將該表所示各
    該款項，於該表所示時間分次匯款、轉帳至陸泰陽指定之各
    該○○公司銀行帳戶內。其間林勝輝與陸泰陽曾於102年11月1
    3日在○○公司辦理系爭股票過戶事宜，並由林勝輝代繳納證
    交稅46萬4,610元等情，為兩造所不爭執，並有第一商業銀
    行（下稱一銀）匯款申請書回條、合作金庫銀行全球金融網
    轉帳明細資料、○○銀行存款憑條、證券交易稅一般代繳稅額
    繳款書及○○公司股票附卷可稽（見原審卷㈠第40-53、72-80
    頁），固堪信為真實…惟細觀林勝輝所指陸泰陽及其訴訟代
    理人（或複代理人）於原審之陳述內容：①103年7月25日言
    詞辯論時陳稱：陸泰陽表示有把股票賣給林勝輝，但林勝輝
    並未給付任何買賣價金，起訴狀原證4的匯款單（即附表二㈠
    所示各該匯款之匯款單），屬林勝輝與陸泰陽的借款。…倘
    若甲欄所示款項（即附表二所示款項）確係林勝輝用以支付
    系爭股票價款之方法，則林勝輝對自己資金之用途應當知之
    甚明，焉有可能於刑事案件所提出支付買賣價金之匯款明細
    竟將前述各該編號款項予以排除，而未列計於買賣價金付款
    明細內？此顯然有悖於常理。是林勝輝主張其確向陸泰陽購
    買系爭股票，並給付如附表二㈠所示款項及代繳如附表㈡所示
    之證交稅以支付買賣價金等節，是否為實情，即有可疑。…
    是林勝輝主張如附表二所示款項係其向陸泰陽購買系爭股票
    所支付之價金云云，即難遽信。○○公司、陸泰陽及許○琪抗
    辯如附表二所示款項係屬借款，陸泰陽所以交付系爭股票予
    林勝輝係作為借款之擔保一情，應非無因。…林勝輝所以交
    付如附表二所示各該款項，應係基於雙方間之金錢借貸關係
    而為借款金錢之給付，至於系爭股票之交付，則為擔保其對
    林勝輝所負借款債務之清償。…」、「…復參諸林勝輝於501
    號偵案所提出如附表三（乙）刑事案件欄所示匯款明細，其
    上顯示林勝輝自102年10月2日起至同年11月12 日止交付予
    陸泰陽之款項合計2億8,380萬元，核與林勝輝所指系爭股票
    之價值2億6,327萬9,000元極為相近，足徵陸泰陽交付系爭
    股票予林勝輝，應係為擔保102年11月13日辦理股票過戶登
    記前業已存在之借款債務，尚非無稽。…」、「…而由附表三
    乙欄所示之匯款明細，亦可知林勝輝在本件借款之前，早自
    102年10月2日起至102年10月23日止匯款予陸泰陽之金額即
    高達1億3,870萬元（計算式：2,000萬元＋2,000萬元＋3,500
    萬元＋1,880萬元＋990萬元＋3,500萬元＝13,870萬元）。…」等
    語（見110年4月29日民事陳報狀所檢附本院105年度重上字
    第151號民事判決），核與被上訴人於105年8月17日本院刑
    事庭審理（即本院104年度金上訴字第1017號違反證券交易
    法案件）證稱：如果要還這筆，應該與到期日是同一天等語
    相符（見本院前審卷二第148頁背面）；及被上訴人於臺灣
    彰化地方法院103年度重訴字第93號事件所主張：其與陸泰
    陽二人分別於102年11月1日、102年11月11日，同日往返交
    易數次，係因陸泰陽開票上面所載之日期應為票據之票載發
    票日；商場上如借款人主張係借貸，其所清償的絕非當天匯
    款的那筆款項，係前兩三個月所借貸之金額等語相符，足認
    本院105年度重上字第151號民事判決附表二（林勝輝自102
    年10月25日至同年12月11日之付款明細表）之款項應係借款
    無訛。
　⑵復稽之本院109年度上訴字第1616號刑事判決附表五：林勝輝
    資金流向表所示內容，可知備註表編號5至7所示款項即為本
    院109年度上訴字第1616號刑事判決附表五編號7及11所示被
    上訴人收受款項，且其等3筆款項借款源由應為本院105年度
    重上字第151號民事判決附表二編號7及11所示被上訴人所匯
    1000萬元及3000萬元，可見被上訴人與陸泰陽間早自101年4
    、5月間（見本院前前審卷第56頁）即開始、且有多筆金錢
    借貸往來關係，備註表編號5至7所示票據款項均不在本件被
    上訴人訴請返還借款之範圍，可得推定陸泰陽有簽發支票以
    資清償借款之習慣，核與社會一般，由借款人其後以支票還
    款、約定清償日即為票載發票日之常情相符，從而，堪認陸
    泰陽並未以備註表編號5至7所示款項清償系爭支票之債務甚
    明 。
　⑶又依前揭兩造不爭執事項㈣所示（見本院卷三第458、467頁）
    ，並參酌陸泰陽於103年11月14日民事答辯㈡狀所陳述及支票
    號碼0000000、0000000、0000000號（見本院前審卷一第16
    至18頁），堪認備註表編號2至4所示款項，係陸泰陽簽發○○
    公司支票（分別為○○銀行○○○分行及○○銀行○○分行帳戶）交
    付予被上訴人收受，經被上訴人以周○生提示兌現乙情為真
    ，足見○○公司確實積欠被上訴人備註表編號2至4所示支票票
    款債務。若此3張支票與系爭支票係為清償同一筆借款者，
    則陸泰陽應會要求索回系爭支票變更減少票額，始符情理，
    惟陸泰陽卻未為之，益認此3張支票與系爭支票所欲清償之
    借貸款項絕非同一筆。是上訴人抗辯： 此3張支票係○○公司
    供清償陸泰陽所簽發系爭支票之借貸款項，亦非足取。 
　⑷另觀諸本院109年度上訴字第1616號刑事判決附表五所示林勝
    輝使用之銀行帳號、戶名，除使用自己、周○生、林○璇、翟
    ○珊等人名義外，亦有直接委由翟○珊以○○公司名義匯款（見
    附表五編號5、12、23），且所匯款項分別為910萬元、450
    萬元、430萬元，足見以○○公司名義匯款予○○公司本身支票
    帳戶時，其資金來源並非全然為陸泰陽或○○公司本身所有資
    金，亦有可能係由被上訴人所提供。故參照104年3月25日陸
    泰陽清償林勝輝之明細表（見最高法院104年度台上字第230
    8號卷宗第24至27頁），被上訴人以自己、周○生、林○璇、
    翟○珊等人名義為匯款至○○公司之○○國際商業銀行○○分行時
    ，其所使用匯款機器設備之端末機代號均為「20463」，而
    如經○○公司以○○國際商業銀行○○分行帳戶匯款予他人時，○○
    公司帳戶所使用匯款機器設備之端末機代號均為「204NB」
    ，二者有所不同，合先敘明。細查104年3月25日陸泰陽清償
    林勝輝之明細表，於102年8月2日時，以○○公司名義匯款250
    0萬元至○○公司之○○國際商業銀行○○分行時，其所使用匯款
    機器設備之端末機代號亦為「20463」，並由○○公司再以該○
    ○國際商業銀行○○分行帳戶分別依序轉匯380萬0035元、820
    萬0085元、1236萬9676元、200萬0015元予陸泰陽、○○公司
    、○○公司、啟荃股份有限公司（為被上訴人所掌控公司），
    備註表編號1所示1100萬0105元款項之資金來源為同日被上
    訴人所匯2500萬元。準此，被上訴人業已證明其對○○公司尚
    有其他借款存在之事實，則上訴人抗辯○○公司係以備註表編
    號1所示1100萬0105元款項清償系爭支票借款債務之事實，
    依法自負有舉證責任。惟上訴人迄今並未能舉證證明系爭支
    票業已清償之事實，故本院認縱使上訴人得主張原因關係抗
    辯，其清償抗辯，亦不足採認。 　
  ⑸再者，被上訴人是否對上訴人及陸泰陽是否行使票據法上之
    權利，與是否對○○公司取得執行名義或參與分配，實屬二事
    ，無從以被上訴人未對○○公司參與分配乙情即遽認系爭支票
    之票據債務業已清償完畢為真。　
七、綜上所述，系爭支票經被上訴人提示後遭退票，上訴人及陸
    泰陽分別為系爭支票發票人及背書人，應依系爭支票所載文
    義負責。故被上訴人本於票據之法律關係，請求上訴人及陸
    泰陽連帶給付票款5000萬元，及其中2000萬元自102年12月2
    0日起；另其中3000萬元自102年12月31日起，均至清償日止
    ，按年息百分之六計算之利息，即屬有據，應予准許。原審
    就此為被上訴人勝訴之判決，並依兩造陳明以供擔保為條件
    准、免假執行之宣告，即無不合。上訴意旨指摘原判決此部
    分不當，求予廢棄改判，為無理由，其上訴應予駁回。 
八、本件事證已臻明確，兩造其餘之攻擊或防禦方法及所用之證
     據，經本院斟酌後，認為均不足以影響本判決之結果，爰
    不 逐一論列；又上開先位請求既有理由，本院自毋庸再就
    備位請求予以審理，均附此敘明。
九、據上論結，本件上訴為無理由，依民事訴訟法第449條第1項
     、第78條，判決如主文。 
中　　華　　民　　國　　110 　年　　5 　　月　　26　　日
                  民事第六庭  審判長法  官  楊熾光
                                    法  官  莊宇馨
                                    法  官  郭玄義
正本係照原本作成。       
如對本判決上訴，須於收受判決送達後20日內向本院提出上訴書
狀，其未表明上訴理由者，應於提出上訴後20日內向本院提出上
訴理由書（須按他造人數附具繕本）。
上訴時應提出委任律師為訴訟代理人之委任狀。具有民事訴訟法
第466條之1第1項但書或第2項之情形為訴訟代理人者，另應附具
律師及格證書及釋明委任人與受任人有該條項所定關係之釋明文
書影本。如委任律師提起上訴者，應一併繳納上訴審裁判費。
                                    書記官  劉雅玲　　　　
中　　華　　民　　國　　110 　年　　5 　　月　　26　　日